臺灣高等法院刑事判決
109年度上更一字第81號
上  訴  人  臺灣新竹地方檢察署檢察官
上  訴  人  
即  被  告  黃國庭



選任辯護人  陳郁婷律師
上列上訴人等因被告詐欺等案件，不服臺灣新竹地方法院107年
度訴字第446號，中華民國107年8月29日第一審判決（起訴案號
：臺灣新竹地方檢察署107年度少連偵字第39號、107年度少連偵
字第49號），提起上訴，本院判決後，經最高法院發回更審，本
院判決如下：
    主  文
原判決關於丙○○部分均撤銷。
丙○○犯如附表編號1、2「宣告刑及沒收」欄所示之罪，各處如附
表編號1、2「宣告刑及沒收」欄所示之刑及沒收。有期徒刑部分
應執行有期徒刑貳年貳月。
    事  實
一、丙○○於民國106年6月初，經由袁子桓（另經本院以107年度
    上訴字第1381號判決有罪，經最高法院駁回上訴確定）之介
    紹，加入姓名年籍不詳、綽號「山頂洞人」之人所屬詐騙集
    團擔任「車手」，負責依「山頂洞人」指示前往向詐欺被害
    人拿取遭詐騙金融機構帳戶提款卡及密碼或至自動櫃員機領
    款，再將贓款繳回給「山頂洞人」及所屬詐騙集團，每次提
    款即能取得報酬新臺幣（下同）4,500元。丙○○知悉該詐欺
    集團係三人以上，先由詐欺集團成員對被害人施詐，再由車
    手取贓之集團，係具有持續性、牟利性及有結構性之詐欺犯
    罪組織，竟仍基於參與犯罪組織之犯意，繼續參與該詐欺集
    團並擔任車手工作，並與袁子桓、「山頂洞人」等詐欺集團
    成員，共同基於三人以上犯詐欺取財、以不正方法由自動付
    款設備取財之犯意聯絡，分別於如附表編號1、2所示之時間
    ，先由詐欺集團其他成員以如附表編號1、2所示冒用檢察官
    及警官名義保管郵局帳戶之方式（丙○○對詐欺集團冒用政府
    機關及公務員名義之施詐方法，並無確切證據證明其已知情
    或有預見），對乙○○、甲○○○施詐，使其等陷於錯誤而同意
    交付郵局帳戶金融卡及密碼後，丙○○再依詐欺集團成員指示
    ，前往向乙○○拿取其郵局帳戶（帳號：中華郵政000-000000
    00000000號）提款卡及密碼，並持往提領乙○○郵局帳戶中之
    15萬元（乙○○共被詐取4,825,900元），而受領4,500元之報
    酬；又依詐欺集團指示，持甲○○○交付給袁子桓之郵局帳戶
    （帳號：中華郵政000-00000000000000）提款卡及密碼，接
    續提領甲○○○郵局帳戶中之15萬元及15萬元（將邱秋蘭共被
    詐得225萬元），而取得共9,000元之報酬。嗣經乙○○、甲○○○察覺受騙報警處理，始循線查悉上情。丙○○則持續參與該
    詐欺集團犯罪組織至106年6月25日為止。
二、案經乙○○及甲○○○訴由新北市政府警察局海山分局報告臺灣
    新竹地方檢察署檢察官偵查起訴。
    理  由
一、審判範圍：
　　本案檢察官原起訴被告賴柏勳、丙○○2人犯原判決附表編號㈠
    至㈢之罪，經原判決分別判處被告2人罪刑，檢察官及被告2
    人均提起上訴，本院亦均判決有罪。被告賴柏勳未上訴而於
    108年5月17日確定。檢察官及被告丙○○則再上訴最高法院，
    經最高法院以109年度台上字第1798號判決撤銷，發回本院
    。是本案審判範圍僅為被告丙○○部分（即原判決附表編號㈡
    及㈢，本判決附表編號1、2），合先敘明。
二、證據能力：
　　本院認定被告丙○○（下稱被告）犯罪事實之各項證據方法，
    其中屬供述證據者，均經本院踐行法定證據調查程序， 檢
    察官及被告、辯護人均同意有證據能力，本院審酌各項證據
    作成時之情形，認以之作為本案認定事實之基礎核屬適當，
    依刑事訴訟法第159條之5規定，均具有證據能力。其餘非供
    述證據，與本案均有關聯性，亦非實施刑事訴訟程序之公務
    員以不法方式取得，有證據能力，均得作為本院認定本案事
    實之基礎。
三、被告及辯護人答辯要旨：
　　㈠被告坦認確有於附表編號1、2所示時地，依「山頂洞人」
      指示前往向告訴人乙○○拿取郵局帳戶提款卡及密碼，再依
      「山頂洞人」指示前往自動櫃員機提領乙○○郵局帳戶內之
      款項15萬元，再交回給「山頂洞人」領取報酬4,500元；
      又依指示持甲○○○之郵局提款卡及密碼，至自動櫃員機先
      後2次提領甲○○○郵局帳戶內之款項15萬元及15萬元，再交
      回給「山頂洞人」領取報酬共9,000元等事實，亦坦認犯
      刑法詐欺取財及以不正方法由自動付款設備取財之犯行。
　　㈡被告否認有何違反組織犯罪防制條例之參與犯罪組織罪犯
      行，辯稱：被告僅與「山頂洞人」一人聯繫，不知道有其
      他共犯之存在，亦不知悉係參與「具有持續性及牟利性之
      有結構性組織」云云。　　　
四、認定被告犯罪所憑證據及理由：
　　㈠關於被告丙○○確於附表編號1、2所示時地，前往向告訴人
      乙○○拿取郵局帳戶提款卡及密碼，再依「山頂洞人」指示
      前往自動櫃員機提領乙○○郵局帳戶內之款項15萬元，再交
      回給「山頂洞人」領取報酬4,500元；又依指示持甲○○○之
      郵局提款卡及密碼，至自動櫃員機先後2次提領甲○○○郵局
      帳戶內之款項15萬元及15萬元，再交回給「山頂洞人」領
      取報酬共9,000元等事實，業據被告丙○○坦認不諱，核與
      證人即告訴人乙○○、甲○○○於警詢之證述、證人即共犯袁
      子桓、曾意雯於警詢、偵查中所為之證述相符，並有告訴
      人乙○○中華郵政000-00000000000000帳號帳戶之交易明細
      及提領畫面、告訴人甲○○○中華郵政000-00000000000000
      帳號帳戶之交易明細、存摺影本及提領畫面附卷可稽，此
      部分事實，堪以採信。
　　㈡被告辯稱其僅知悉「山頂洞人」，不知有其他共犯云云，
      並不可採：
　　　被告於警詢、檢察官偵查及原審審理時，對其係參與3人
      以上組成之詐欺集團一事，均坦認不諱。其於警詢時供稱
      ：其係經由袁子桓之介紹而加入，其均與綽號「山頂洞人
      」之男子以微信聯繫，其有一次領取現金時，曾經接到「
      山頂洞人」以微信告知他的老闆會打電話給其，之後果然
      有一名男子以無顯示號碼之電話打給其，問其是否已將金
      錢提領出來，其只知道共犯有「山頂洞人」及袁子桓；「
      山頂洞人」指示其到現場向乙○○拿取金融卡時，「山頂洞
      人」說到達時，他的老闆會跟其聯絡，並要其把電話拿給
      乙○○聽等語（少連偵39卷第3至6頁）；又稱：袁子桓有給
      其「山頂洞人」跟綽號「關羽」之人的微信，一開始是詐
      騙集團上游要其向「山頂洞人」及「關羽」回報，後來才
      改為向「山頂洞人」及袁子桓回報，其與袁子桓是負責領
      錢，其他人其不清楚，其認為車手頭是「山頂洞人」及「
      袁子桓」等語（少連偵39卷第7至9頁）。此與袁子桓於警
      詢及檢察官偵訊時均供稱伊上游是「山頂洞人」，伊是依
      「山頂洞人」之指示向被害人拿提款卡、領錢，再將領得
      款項交回給「山頂洞人」等語一致。以此可見，被告在經
      袁子桓介紹加入詐欺集團之時，主觀上雖不確知詐欺集團
      所有成員及渠等之真實姓名或身分，但至少確知除自己外
      ，另有袁子桓、「山頂洞人」、「關羽」及「山頂洞人」
      之「老闆」等至少4名人士同為此詐欺集團之成員。
　　㈢被告與袁子桓、「山頂洞人」等詐欺集團成員間，有三人
      以上共犯詐欺取財罪之犯意聯絡及行為分擔：
　　　⒈按共同正犯之意思聯絡，原不以數人間直接發生者為限
        ，即有間接之聯絡者，亦包括在內（最高法院77年台上
        字第2135號判決意旨參照）。次按意思之聯絡並不限於
        事前有所謀議，即僅於行為當時有共同犯意之聯絡者，
        亦屬之，且其表示之方法，亦不以明示通謀為必要，即
        相互間有默示之合致，亦無不可（最高法院73年台上字
        第2364號判決意旨參照）。又按共同實施犯罪行為之人
        ，在合同意思範圍以內，各自分擔犯罪行為之一部，相
        互利用他人之行為，以達其犯罪之目的者，即應對於全
        部所發生之結果，共同負責（最高法院28年上字第3110
        號判決意旨參照）。且共同正犯間，非僅就其自己實施
        之行為負其責任，並在犯意聯絡之範圍內，對於他共同
        正犯所實施之行為，亦應共同負責（最高法院32年上字
        第1905號判決要旨參照）。復按以合同之意思而參加犯
        罪，即係以自己犯罪之意思而參與，縱其所參與者為犯
        罪構成要件以外之行為，仍屬共同正犯；又所謂參與犯
        罪構成要件以外之行為者，係指其所參與者非直接構成
        某種犯罪事實之內容，而僅係助成其犯罪事實實現之行
        為而言，苟已參與構成某種犯罪事實之一部，即屬分擔
        實行犯罪之行為，雖僅以幫助他人犯罪之意思而參與，
        仍屬共同正犯（最高法院99年度台上字第7414號判決意
        旨參照）。綜此，共同正犯間，即使僅係間接之意思聯
        絡，或僅有默示之意思合致，又或僅參與構成犯罪事實
        之一部分行為，然因相互間係利用他方之行為，相互合
        作，以遂行共同犯意之實現，本於責任共同之原則，共
        同正犯在犯意聯絡之範圍內，對於其他共同正犯實施之
        行為，及所參與之全部犯罪事實，應共同負責。
　　　⒉衡諸社會常見的電話詐騙集團，多是組織嚴謹、分工細
        密，或負責機房架設、或職司電話通聯詐騙、或有車手
        集團專事取款情形。當今詐欺集團係藉由一連串環環相
        扣之高度分工模式，遂行其詐騙不特定被害人財物之目
        的，自撥打電話尋找被害人實施詐騙、架設行動詐騙機
        房轉接詐騙電話、哄騙被害人匯款至人頭帳戶、指揮並
        派人出面提領款項，各犯罪階段緊湊相連，需由多人縝
        密分工，相互為用，方能完成。且現今詐欺集團成員為
        逃避查緝，避免彼此洩漏身分、走漏過多犯罪訊息，均
        設置層層之複雜聯繫結構，且多僅有單向或單獨之聯繫
        管道，其目的均在使集團成員各自完成分配之細項或單
        純工作後，進而共同達成詐取財物之犯罪目的，故詐欺
        集團所屬成員，未必均與集團首腦或主要犯罪階層有所
        接觸，更未必對於集團之其他上下、平行成員有所知悉
        認識。是於集團式之犯罪，原不必每一共犯均有直接聯
        繫，亦不必每一階段均參與，祇須分擔犯罪行為之一部
        ，即應對於全部所發生之結果共同負責，且倘犯罪結果
        係因共同正犯之合同行為所致者，無論出於何人所加，
        在共同正犯間均應同負全部之責，並無分別何部分為孰
        人下手之必要。
　　　⒊被告係受袁子桓之介紹加入詐欺集團，擔任向被害人領
        取提款卡、領款、將款項交回詐欺集團成員「山頂洞人
        」等「車手」工作，並向「山頂洞人」領取報酬。依卷
        證資料，本案詐騙集團係先由「機房話務人員」去電被
        害人乙○○、甲○○○，假冒警員或檢察官等公務員名義向
        渠等施詐，致乙○○、甲○○○誤信陷於錯誤，而依詐騙集
        團指示將渠等郵局金融卡及密碼分別交給詐欺集團指派
        前來收取之被告或袁子桓，再由被告及袁子桓分別依「
        山頂洞人」等詐欺集團成員之指示，持卡操作自動櫃員
        機多次領取現金，再將領得之贓款交給「山頂洞人」並
        領取報酬，顯見被告、袁子桓、「山頂洞人」等人所加
        入者均屬同一詐欺集團，該集團顯係以層級組織、單線
        聯絡之方式運作，成員間透過其上、下手間之犯意聯絡
        與行為聯繫，即可層層傳遞犯罪之訊息與用意，最終與
        其他參與詐欺集團之全體成員間直接、間接形成犯意聯
        絡，結合成為一個犯罪集團，而遂行其等詐欺取財之共
        同犯罪目的。該集團除由「山頂洞人」負責聯繫管理車
        手及發放報酬，另有其他成員負責與被害人聯繫行詐，
        被告則與袁子桓擔任車手，負責出面向被害人收取金融
        卡或持卡提領現金，其等顯基於詐欺取財之共同目的及
        犯意聯絡，各自為犯罪行為之分擔。且被告所負責之出
        面向被害人拿取金融卡及提領款項，均屬詐欺取財不可
        或缺之必要行為。是縱被告並未實際對被害人施詐，或
        不認識「山頂洞人」或其他詐欺集團成員之真實身份，
        亦無礙於被告與「山頂洞人」、袁子桓及其他詐欺集團
        成員基於直接、間接犯意聯絡而具有共同正犯關係之認
        定。　
　　㈣被告就附表編號1之詐欺取財犯行，另構成106年4月19日修
      正組織犯罪防制條例之參與犯罪組織罪：
　　　⒈按106年4月19日修正公布組織犯罪防制條例所稱之「犯
        罪組織」，係指三人以上，以實施強暴、脅迫、詐欺、
        恐嚇為手段或最重本刑逾5年有期徒刑之罪，所組成具
        有持續性及牟利性之有結構性組織；所稱「有結構性組
        織」，係指非為立即實施犯罪而隨意組成，不以具有名
        稱、規約、儀式、固定處所、成員持續參與或分工明確
        為必要，該條例第2條第1、2項分別定有明文（組織犯
        罪防制條例於被告行為後之107年1月3日再次修正，新
        舊法比較及適用法條詳後述）。本條例係藉由防制組織
        型態之犯罪活動為手段，以達成維護社會秩序、保障人
        民權益之目的，乃於該條例第3條第1項前段與後段，分
        別對於「發起、主持、操縱、指揮」及「參與」犯罪組
        織者，依其情節不同而為處遇，行為人雖有其中一行為
        （如參與），不問其有否實行各該手段（如詐欺）之罪
        ，均成立本罪。然在未經自首或有其他積極事實，足以
        證明其確已脫離或解散該組織之前，其違法行為，仍繼
        續存在，即為行為之繼續，而屬單純一罪，至行為終了
        時，仍論為一罪。另按刑法上一行為而觸犯數罪名之想
        像競合犯存在之目的，在於避免對於同一不法要素予以
        過度評價。自然意義之數行為，得否評價為法律概念之
        一行為，應就客觀構成要件行為之重合情形、主觀意思
        活動之內容、所侵害之法益與行為間之關聯性等要素，
        視個案情節依社會通念加以判斷。行為人以一參與詐欺
        犯罪組織，並分工加重詐欺行為，同時觸犯參與犯罪組
        織罪及加重詐欺取財罪，雖其參與犯罪組織之時、地與
        加重詐欺取財之時、地，在自然意義上非完全一致，然
        二者仍有部分合致，且犯罪目的單一，依一般社會通念
        ，應評價為一罪方符合刑罰公平原則，應屬想像競合犯
        ，如予數罪併罰，反有過度評價之疑，實與人民法律感
        情不相契合。又責任之評價與法益之維護息息相關，對
        同一法益侵害為雙重評價，為過度評價；對法益之侵害
        未予評價，則評價不足，均為所禁。刑罰要求適度之評
        價，俾對法益之侵害為正當之維護。因此，加重詐欺罪
        係侵害個人財產法益之犯罪，其罪數計算，以被害人數
        、被害次數之多寡，決定其犯罪之罪數；核與參與犯罪
        組織罪之侵害社會法益，應以行為人所侵害之社會全體
        利益為準據，認定係成立一個犯罪行為，有所不同。是
        以倘若行為人於參與犯罪組織之繼續中，先後加重詐欺
        數人財物，因行為人僅為一參與組織行為，侵害一社會
        法益，應僅就首次犯行論以參與犯罪組織罪及加重詐欺
        罪之想像競合犯，而其後之犯行，乃為其參與組織之繼
        續行為，為避免重複評價，當無從將一參與犯罪組織行
        為割裂再另論一參與犯罪組織罪，而與其後所犯加重詐
        欺罪從一重論處之餘地。
　　　⒉依被告供述、被害人證詞及前揭各項證據，可知被告所
        參與之團體，係以詐騙他人金錢獲取不法所得為共同目
        的，由部分成員冒充公務員撥打電話，部分成員負責指
        揮車手及向車手收款，部分成員擔任車手向被害人拿取
        提款卡、密碼及領款。足見被告所參與之詐欺集團，具
        有嚴密組織分工，成員各自負擔部分行為，互為直接或
        間接之犯罪聯繫，人數顯然在3人以上，彼此透過縝密
        計畫及分工，相互配合，以施詐為牟利手段，具有持續
        性及牟利性之有結構性犯罪組織，至堪認定。被告在組
        織中僅負責向被害人收取提款卡或持卡領款，雖參與該
        犯罪組織，但非發起、主持、操縱或指揮該犯罪組織之
        人，亦堪認定。再被告於106年6月初加入、參與此詐欺
        犯罪組織後，係先於106年6月18、19日依詐欺集團成員
        指示提領甲○○○帳戶內款項後交回（見附表編號2），此
        為其參與犯罪組織後之首次犯行；依前所述，此次犯行
        除構成三人以上共同詐欺取財罪外，亦應論以組織犯罪
        防制條例之參與犯罪組織罪；至其之後所為附表編號1
        於106年6月23日向乙○○拿取提款卡及密碼、領款之犯行
        ，則不再論以參與犯罪組織罪。　　　
　　㈤被告對詐欺集團係以冒充政府機關或公務員方式行詐一事
      ，主觀上應非知情或有預見：
　　　⒈依前述，被告雖非與詐欺集團所有成員直接聯繫，亦非
        參與所有階段之詐欺行為，但其分擔詐欺關鍵犯行，又
        與集團成員有直、間接犯意聯絡，應論以共同正犯。然
        另一方面，共同正犯之所以應對其他共同正犯所實行之
        行為負其全部責任者，以就其行為有犯意之聯絡為限，
        若他犯所實行之行為，超越原計畫之範圍，而為其所難
        預見者，則僅應就其所知之程度，令負責任，未可概以
        共同正犯論（最高法院109年度台上字第1798號、107年
        度台上字第3830號、102年度台上字第2199號判決意旨
        參照），此乃共同正犯之成立，所據者不論係由司法院
        釋字第109號解釋確立之主客觀擇一標準，抑或是學說
        上之功能支配理論，必須以犯罪參與者彼此間之犯意聯
        絡與客觀之行為分擔結合判斷，方足以認定共同正犯之
        刑事責任範圍。其中共同正犯之犯意聯絡，其範圍之認
        定與共同正犯逾越實屬一體之兩面，所謂「一部行為，
        全部責任」，當係在合同意思範圍以內，始有此一刑事
        責任擴張之可言，設若實際之犯罪實行，與原先之犯意
        （犯罪計畫）有所出入，而此一誤差在經驗法則上通常
        為其他正犯所難以預見或估計者，即屬共同正犯逾越（
        最高法院102年度台上字第4757號判決意旨參照）。亦
        即，行為人加入詐欺集團後，如集團他犯所實行之行為
        ，已超出其原來認知之犯行範圍，或為其所無法預見者
        ，固不應令行為人就該超過其預見範圍之部分犯行負責
        ；惟若集團他犯之犯行並未超出其加入時所認知之犯行
        範圍，且非其所難以預見者，縱其未實際參與該部分犯
        行，亦應就該部分犯行同負共同正犯之責任。
　　　⒉就被害人乙○○部分，被告雖坦認其向乙○○拿取金融卡，
        但並未向乙○○告稱自己係「公務員」等語（少連偵39卷
        第5頁，原審卷第41、42頁）；乙○○亦證稱：其交付金
        融卡給被告時，並未與之交談，交付提款卡時並沒有告
        知被告密碼，而是在106年6月23日下午1時許與自稱「
        王正皓檢察官」之人通話時告知密碼等語（少連偵49卷
        第141、142頁）。就被害人甲○○○部分，依卷證資料，
        詐欺集團係指示袁子桓前往臺北市○○區○○街000巷00號
        旁矮圍牆，假冒公務員而僭行其職權，致甲○○○陷於錯
        誤而將其郵局提款卡及密碼交給袁子桓，詐欺集團再指
        示被告持詐得之提款卡及密碼領款等情。亦即，不論依
        被告所辯或乙○○、甲○○○之證詞及卷內其他證據，均無
        從顯示被告有對乙○○、甲○○○假冒政府機關或公務員或
        僭行公務員職權等行為。以此而論，被告縱與本件詐欺
        集團其他成員共犯詐欺取財罪，但尚難認被告對詐欺集
        團係以冒用檢察官或警察等公務員名義行詐一事，主觀
        上已知情或有預見。被告對詐欺集團其他共犯冒用政府
        機關或公務員名義施詐，應已超出其參與詐欺集團時所
        認知之犯行範圍。依前說明，自不應使被告就詐欺集團
        冒用政府機關及公務員名義施詐之犯行，負共同正犯責
        任。　　　　
　　㈥被告就附表編號2被害人甲○○○之領款時間：
　　　依被害人甲○○○之郵局帳戶交易明細紀錄，甲○○○遭詐欺集
      團成員詐得提款卡及密碼後，其帳戶款項225萬元，遭詐
      欺集團成員自106年6月9日至同年月22日間，分45次至自
      動櫃員機提領一空。檢察官起訴主張其中106年6月18日及
      同年月23日之款項係由被告提領。惟依卷附自動櫃員機提
      款錄影畫面所示（少連偵39卷第49頁反面至第52頁反面）
      ，106年6月18日上午12時8分及同年月19日上午11時17分
      提領人之身形及髮型（面部以眼鏡及口罩遮掩），與106
      年6月23日及其他各次提領人均非相似。而被告於警詢中
      供稱：甲○○○帳戶之提款，其中僅106年6月18日及19日係
      其所提，其他則為袁子桓所提等語（少連偵39卷第5頁反
      面）；於偵查中經檢察官提示上開自動櫃員機提款錄影照
      片時，亦陳稱：僅106年6月18、19日係其所提等語（少連
      偵39卷第59頁反面）。另證人即共犯袁子桓於警詢中，經
      提示上開自動櫃員機提款錄影照片，亦坦認其中僅106年6
      月18、19日係被告所提，其他（包括106年6月23日）則係
      伊所提，並非被告等語（少連偵99卷第26頁反面），而與
      被告所辯相符。綜此堪認，就甲○○○遭詐騙款，被告應僅
      於106年6月18、19日分別提領15萬元，其餘各次（包括10
      6年6月23日該次）並非被告提領。
　　㈦綜上，被告就附表編號1乙○○部分之三人以上共同詐欺取財
      及非法由自動付款設備取財，就附表編號2甲○○○部分之三
      人以上共同詐欺取財、非法由自動付款設備取財及參與犯
      罪組織等犯行，事證明確，洵堪認定，應依法論科。　　
      　　　　
五、組織犯罪防制條例之新舊法比較：
　　按行為後法律有變更者，適用行為時之法律。但行為後之法
    律有利於行為人者，適用最有利於行為人之法律，刑法第2
    條第1項定有明文。組織犯罪防制條例第2條原規定：「本條
    例所稱犯罪組織，係指三人以上，有內部管理結構，以犯罪
    為宗旨或以其成員從事犯罪活動，具有集團性、常習性及脅
    迫性或暴力性之組織」；於106年4月19日修正公布後，該條
    第1項、第2項修正為「本條例所稱犯罪組織，指三人以上，
    以實施強暴、脅迫、詐欺、恐嚇為手段或最重本刑逾5年有
    期徒刑之罪，所組成具有持續性及牟利性之有結構性組織」
    、「前項有結構性組織，指非為立即實施犯罪而隨意組成，
    不以具有名稱、規約、儀式、固定處所、成員持續參與或分
    工明確為必要」；再於106年12月15日修正，107年1月3日公
    布施行將該條第1項內文中「具有持續性『及』牟利性之有結
    構性組織」，修正為「具有持續性『或』牟利性之有結構性組
    織」。被告自承於106年6日初加入上開詐騙集團，至106年6
    月25日退出，則被告自加入時起，先後參與附表編號2被害
    人甲○○○、編號1被害人乙○○之詐欺犯行，迄106年6月25日退
    出為止，其間並未有自首或脫離該犯罪組織之情事，始終為
    上開詐騙集團之一員，其違法情形仍屬存在，而參與犯罪組
    織在性質上屬行為繼續之繼續犯，故被告於106年4月19日修
    法後（21日施行）參與犯罪組織並犯罪，自應適用106年4月
    19日修正公布之組織犯罪防制條例處斷。而107年1月3日修
    正公布之組織犯罪防制條例第2條第1項將犯罪組織修正為僅
    須具有「持續性」或「牟利性」其中一要件即可，比較新舊
    法結果，自以106年4月19日修正公布之組織犯罪防制條例第
    2條第1項之規定較有利於被告。依刑法第2條第1項前段規定
    ，被告所犯本件參與犯罪組織犯行，應適用行為時法。
六、論罪：
　　㈠核被告就附表編號1、2所為，均係犯刑法第339條之4第1項
      第2款之三人以上共同犯詐欺取財罪及同法第339條之2第1
      項非法由自動付款設備取財罪；就附表編號2所為，另犯1
      06年4月19日修正公布之組織犯罪防制條例第3條第1項後
      段之參與犯罪組織罪。
　　㈡本案係由詐欺集團成員先去電誆騙附表編號1乙○○、編號2
      甲○○○後，針對甲○○○部分，係由其他成員前去向甲○○○收
      取提款卡及密碼，再交由被告於附表編號2所示之106年6
      月18、19日，持詐得之提款卡及密碼先後2次操作自動櫃
      員機提領現金。被告先後2次提領行為，係在同一犯罪決
      意及預定計畫下所為，且係於密接之時地侵害同一被害人
      財產法益，各次行為之獨立性薄弱，在刑法評價上，將之
      視為數次舉動之接續實行，並合為包括一行為予以評價，
      較為合理。是被告就附表編號2甲○○○所示先後2次提款犯
      行，應以接續犯論以一罪。　　　
　　㈢依上理由「四、㈢」所述，被告就附表編號1、2之三人以上
      共同詐欺取財、非法由自動付款設備取財、參與犯罪組織
      等犯行，與袁子桓及其他詐欺集團成員間，有犯意聯絡及
      行為分擔，應論以共同正犯。
　　㈣被告就附表編號1所犯三人以上共同詐欺取財、非法由自動
      付款設備取財之犯行；就附表編號2所犯三人以上共同詐
      欺取財、非法由自動付款設備取財及參與犯罪組織罪之犯
      行，均係以一行為同時觸犯，均應依刑法第55條規定，從
      一重論分別論以三人以上共同詐欺取財罪。
　　㈤被告就附表編號1、2各別所犯三人以上共同詐欺取財罪，
      係針對不同被害人、侵害不同被害人之財產法益，其犯意
      各別、行為不同，應分論併罰。　　　　　　
　　㈥檢察官就被告附表編號2之犯行，雖未引用106年4月19日修
      正公布之組織犯罪防制條例第3條第1項後段之參與犯罪組
      織罪法條，但於起訴書犯罪事實已載明：被告於106年6月
      間加入姓名不詳之人所屬詐騙集團擔任取款之車手，而與
      所屬詐騙集團成員，分別共同基於詐欺取財、以不正方法
      由自動付款設備取財之犯意聯絡，從事各次詐欺取財行為
      等語。而檢察官所指本案之詐騙集團，係屬106年4月19日
      修正公布之組織犯罪防制條例所定義之「犯罪組織」，其
      認定理由已如前「四、㈣」所述。是應認檢察官已就被告
      犯該條例第3條第1項之罪之犯罪事實起訴，本院亦於審理
      中告知被告及辯護人另可能涉犯此罪名，而充分保障其辯
      護權，是就此犯罪事實本院應併予審理，並補充罪名條文
      。
　　㈦檢察官起訴書雖未敘及被告於106年6月19日提領甲○○○款項
      之行為，然被告確於該日有提領甲○○○遭詐騙款項中之15
      萬元，已如前「四、㈥」所述，且其該日提款與其另於106
      年6月18日提款之行為，有接續犯之實質上一罪關係，本
      院自應併予審究。
　　㈧檢察官主張被告就附表編號1、2之犯行，另有刑法第339條
      之4第1項第1款冒用政府機關或公務員名義詐欺取財加重
      條件等語。惟依前「四、㈤」所述，本案尚乏充分證據確
      切證明被告對詐欺集團其他成員以冒用政府機關或公務員
      名義對被害人行詐一事，主觀上已有知情或預見，自難認
      被告附表編號1、2之犯行另該當刑法第339條之4第1項第1
      款之加重條件。
　　㈨檢察官主張被告於106年6月23日另有提領甲○○○款項之行為
      。然依前「四、㈥」所述，106年6月23日該次係由袁子桓
      提領，並非被告提領，是本應為其無罪之諭知，然檢察官
      主張被告此部分如構成犯罪，應與其106年6月18日提領甲○○○15萬元之行為，有接續犯之實質上一罪關係，是不另
      為無罪之諭知。
七、撤銷原判決之理由：
　　㈠原審認被告就附表編號1、2部分所為，係犯刑法第339條之
      4第1項第1、2款之三人以上共同冒用政府機關及公務員名
      義詐欺取財罪，及同法第339條之2第1項之非法由自動付
      款設備取財罪，予以論罪科刑，固非無見。惟：
　　　⒈依上「四、㈣」所述，被告就附表編號2之犯行，除犯刑
        法第339條之4第1項第2款三人以上共同詐欺取財罪、同
        法第339條之2第1項非法由自動付款設備取財罪外，另
        犯106年4月19日修正公布組織犯罪防制條例第3條第1項
        後段之參與犯罪組織罪，且應依最高法院刑事大法庭10
        8年度台上大字第2306號裁定意旨，審酌被告是否有依
        該條例第3條第3項規定宣告強制工作之必要。原審漏未
        論被告犯該罪名，亦未依此審酌被告是否有強制工作必
        要，均有未當。　　　　
　　　⒉依上「四、㈤」所述，本案尚乏充分證據確切證明被告對
        詐欺集團其他成員以冒用政府機關或公務員名義施詐一
        事，主觀上已知情或有預見，此應非在被告與其他共犯
        犯意聯絡範圍內，不能使被告就此部分負共同正犯之責
        ，是不能論被告以刑法第339條之4第1項第1款冒用政府
        機關或公務員名義犯詐欺取財罪加重條件。原審論處被
        告犯該罪名，亦有不當。
　　　⒊依上「四、㈥」所述，被告係於106年6月18、19日等2日
        ，先後提領甲○○○遭詐騙款中之各15萬元；而106年6月2
        3日該次則係袁子桓提領，並非被告所為。原審漏未論
        及被告於106年6月19日提領甲○○○款項之犯行，又誤認
        被告於106年6月23日有提領甲○○○款項之舉，均屬無據
        。
　　　⒋原審判決後，被告業已與附表編號1、2之告訴人乙○○、
        甲○○○達成和解，分別賠償15萬元及30萬元，均給付完
        畢，乙○○具狀表示原諒不再追究，甲○○○具狀表示同意
        撤回刑事告訴並原諒被告行為、請求法院對被告從輕發
        落能予緩刑機會等語（本院卷第109及111頁），原審量
        刑未及審酌此節，諭知沒收被告犯罪所得，亦有不當。
　　㈡綜上，被告上訴主張原審量刑未審酌被告已與乙○○、甲○○○
      達成和解，量刑過重，非無理由；檢察官上訴主張原審量
      刑過輕，則無理由。且原判決有如前述之不當，應由本院
      撤銷改判。　　　　
八、量刑：
　　爰以行為人之責任為基礎，審酌被告丙○○正值青年，不尋正
    途賺取所需，明知詐騙集團係具有持續性及牟利性之犯罪組
    織，對社會危害甚鉅，竟為貪圖利益，而加入詐騙集團共同
    為詐欺取財犯行，並擔任向被害人拿取金融卡及密碼、提領
    款項交回詐欺集團之關鍵「車手」工作，使被害人乙○○、甲○○○遭詐欺集團詐得鉅額款項，受有極大財產損害，兼衡被
    告犯後坦承部分犯行，且均與乙○○、甲○○○達成和解、賠償
    損失，暨其擔任車手之角色分工、取得報酬非鉅、犯罪手段
    ，未婚及大學在學中之智識程度、家庭生活經濟狀況等一切
    情狀，分別量處如附表編號1、2所示之刑。復審酌被告所犯
    2罪之犯罪類型、動機、情節及行為次數等情狀後，整體評
    價其應受矯治之程度，兼衡責罰相當與刑罰經濟之原則，及
    其先後2次詐欺犯行對於法益侵害之加重效應，及社會對於
    詐欺集團犯罪處罰之期待等綜合判斷，定其應執行刑如主文
    第2項所示。另被告丙○○之執行刑已超過2 年，不符刑法第7
    4條第1項所定之緩刑宣告要件，自不能依其請求為緩刑宣告
    。
九、沒收：
　　㈠扣案之SAMSUNG廠牌手機1 支（含SIM卡1張，門號00000000
      00），係被告所有，供其與詐騙集團成員聯繫等情，業據
      被告丙○○於原審供述明確（原審卷第43頁），屬供其犯罪
      所用之物，依刑法第38條第2項宣告沒收。
　　㈡按犯罪所得，屬於犯罪行為人者，沒收之。但有特別規定
      者，依其規定。前2項之沒收，於全部或一部不能沒收或
      不宜執行沒收時，追徵其價額，刑法第38條之1第1項、第
      3 項分別定有明文。又「任何人都不得保有犯罪所得」為
      普世基本法律原則，犯罪所得之沒收、追繳或追徵，在於
      剝奪犯罪行為人之實際犯罪所得（原物或其替代價值利益
      ），使其不能坐享犯罪之成果，以杜絕犯罪誘因，可謂對
      抗、防止經濟、貪瀆犯罪之重要刑事措施，性質上屬類似
      不當得利之衡平措施，著重所受利得之剝奪。然苟無犯罪
      所得，自不生利得剝奪之問題，固不待言，至2人以上共
      同犯罪，關於犯罪所得之沒收、追繳或追徵，倘個別成員
      並無犯罪所得，且與其他成員對於所得亦無事實上之共同
      處分權時，同無「利得」可資剝奪，特別在集團性或重大
      經濟、貪污犯罪，不法利得龐大，一概採取絕對連帶沒收
      、追繳或追徵，對未受利得之共同正犯顯失公平。有關共
      同正犯犯罪所得之沒收、追繳或追徵，最高法院改採沒收
      或追徵應就各人所分得者為之之見解。所謂各人「所分得
      」，係指各人「對犯罪所得有事實上之處分權限」，法院
      應視具體個案之實際情形而為認定：倘若共同正犯各成員
      內部間，對於不法利得分配明確時，固應依各人實際分配
      所得沒收；然若共同正犯成員對不法所得並無處分權限，
      其他成員亦無事實上之共同處分權限者，自不予諭知沒收
      ；至共同正犯各成員對於不法利得享有共同處分權限時，
      則應負共同沒收之責。至於上揭共同正犯各成員有無犯罪
      所得、所得數額，係關於沒收、追繳或追徵標的犯罪所得
      範圍之認定，因非屬犯罪事實有無之認定，並不適用「嚴
      格證明法則」，無須證明至毫無合理懷疑之確信程度，應
      由事實審法院綜合卷證資料，依自由證明程序釋明其合理
      之依據以認定之（最高法院104 年度台上字第3937號判決
      意旨參照）。查被告丙○○就附表編號2乙○○部分所實際分
      受之犯罪所得為4,500元，就附表編號3甲○○○部分所實際
      分受之犯罪所得則為9,000元，本均應依刑法第38條之1第
      1項前段、第3項規定宣告沒收及追徵。然被告已與乙○○及
      甲○○○達成和解，分別賠償15萬元及30萬元，已如前述，
      是倘就其犯罪所得再予沒收、追繳，實有過苛之虞，故依
      刑法第38條之2第2項規定，均不宣告沒收及追徵。
十、被告應無適用組織犯罪防制條例第3條第3項規定宣付強制工
    作之必要：
　　㈠按「發起、主持、操縱或指揮犯罪組織者，處3年以上10年
      以下有期徒刑，得併科新臺幣1億元以下罰金；參與者，
      處6月以上5年以下有期徒刑，得併科新臺幣1千萬元以下
      罰金。但參與情節輕微者，得減輕或免除其刑。」、「犯
      第1項之罪者，應於刑之執行前，令入勞動場所，強制工
      作，其期間為3年。」雖為組織犯罪防制條例第3條第1項
      、第3項所明文。然上開條例第3條第3項宣告刑前強制工
      作部分，並未依個案情節，區分行為人是否具有反社會的
      危險性及受教化矯治的必要性，一律宣付刑前強制工作3
      年。然則，衡諸該條例所規定之強制工作，性質上原係對
      於有犯罪習慣，或因遊蕩、懶惰成習而犯罪者，所為之處
      置，修正後該條例既已排除常習性要件，從而，本於法律
      合憲性解釋原則，依司法院釋字第471號關於行為人有無
      預防矯治其社會危險性之必要，及比例原則等與解釋意旨
      不相衝突之解釋方法，為目的性限縮，對犯該條例第3條
      第1項之參與犯罪組織罪者，視其行為之嚴重性、表現之
      危險性、對於未來行為之期待性，以及所採措施與預防矯
      治目的所需程度，於有預防矯治其社會危險性之必要，且
      符合比例原則之範圍內，由法院依該條例第3條第3項規定
      ，一併宣告刑前強制工作(最高法院刑事大法庭108年度台
      上大字第2306號裁定意旨參照)。
　　㈡被告雖犯組織犯罪防制條例第3條第1項後段參與犯罪組織
      罪，然審酌其所參與地位係最低位階聽命之車手，領得款
      項亦非歸其所有，獲利非多，又非基於直接對被害人施用
      詐術之地位，相較於整體詐欺集團之運作模式以觀，其行
      為之嚴重性與社會危險性亦較低，上揭宣告刑對預防及矯
      治其社會危險性應已足夠，若再予宣告刑前強制工作，顯
      然輕重失衡、不必要且違反比例原則。以此而論，尚難認
      被告已達必須施以強制工作，否則無法教化及防免其對社
      會危險性之程度。爰不依組織犯罪防制條例第3條第3項規
      定宣告強制工作。
據上論斷，依刑事訴訟法第369條第1項前段、第364條、第299條
第1項前段，判決如主文。
本案經檢察官翁貫育提起公訴，檢察官林鳳師及被告均提起上訴
，檢察官吳廣莉到庭執行職務。
中　　華　　民　　國　　109 　年　　7 　　月　　30　　日
            刑事第十四庭  審判長法　官  黃斯偉
                                法　官  許泰誠
                                法　官  紀凱峰
以上正本證明與原本無異。
如不服本判決，應於收受送達後20日內向本院提出上訴書狀，其
未敘述上訴之理由者並得於提起上訴後20日內向本院補提理由書
（均須按他造當事人之人數附繕本）「切勿逕送上級法院」。
                                書記官  朱家麒
中　　華　　民　　國　　109 　年　　8 　　月　　3 　　日
附錄：本案論罪科刑法條全文
中華民國刑法第339條之4
犯第339條詐欺罪而有下列情形之一者，處1年以上7年以下有期
徒刑，得併科1百萬元以下罰金：
一、冒用政府機關或公務員名義犯之。
二、三人以上共同犯之。
三、以廣播電視、電子通訊、網際網路或其他媒體等傳播工具，
    對公眾散布而犯之。
前項之未遂犯罰之。

中華民國刑法第339條之2
（違法由自動付款設備取得他人之物之處罰）
意圖為自己或第三人不法之所有，以不正方法由自動付款設備取
得他人之物者，處3年以下有期徒刑、拘役或30萬元以下罰金。
以前項方法得財產上不法之利益或使第三人得之者，亦同。
前二項之未遂犯罰之。

組織犯罪防制條例第3條第1項
發起、主持、操縱或指揮犯罪組織者，處3年以上10年以下有期
徒刑，得併科新臺幣1億元以下罰金；參與者，處6月以上5年以
下有期徒刑，得併科新臺幣1千萬元以下罰金。但參與情節輕微
者，得減輕或免除其刑。